臺灣板橋地方法院刑事判決　　　　　　　95年度訴字第3586號
公　訴　人　臺灣板橋地方法院檢察署檢察官
被　　　告　甲○○
指定辯護人　義務辯護人黃柏彰律師
上列被告因違反毒品危害防制條例案件，經檢察官提起公訴（95
年度偵字第12045 號），本院判決如下：
    主  文
甲○○販賣第四級毒品，處有期徒刑貳年，緩刑伍年。
扣案如附表所示之藥錠壹佰陸拾肆顆、包裝如附表編號一、三所
示藥錠之外包裝袋各壹只及藥瓶壹瓶均沒收；販賣第四級毒品所
得新臺幣伍佰元沒收，如全部或一部不能沒收時，以其財產抵償
之。
    事  實
一、甲○○係設於臺北縣蘆洲市○○路307 號之「珍珍藥局」之
    負責人，詎其明知硝西泮（耐妥眠）（Nitrazepam）及硝甲
    西泮（硝甲氮平）（Nimetazepam,俗稱一粒眠）均係毒品危
    害防制條例所列管之第四級毒品，不得非法持有、運輸及販
    賣，竟基於販賣第四級毒品以營利之犯意，於民國95年3 月
    間某日，在前開藥局，以如附表所示之販入代價，向真實姓
    名年籍不詳之成年男子，同時販入內含如附表所示之第四級
    毒品成分之三種藥錠合計164 顆（所含之第四級毒品成分均
    詳如附表所示），並分別放入其所有之包裝袋3 只內，再將
    之裝置於其所有之藥瓶1 瓶中，預計分別以如附表所示之販
    出價格以營利，旋於95年5 月4 日18時25分許，在上開藥局
    ，將如附表編號2 所示內含第四級毒品硝甲西泮之藥錠16顆
    （含外包裝袋1 只），以新臺幣（下同）500 元之代價，販
    賣予少年林ＯＯ（81年4 月18日生，真實姓名年籍詳卷，下
    稱林姓少年）以營利，該林姓少年於購得該藥錠而步出該藥
    局時，為警當場查獲，並自林姓少年身上查獲其甫向甲○○
    購入之如附表編號2 所示之藥錠16顆（含外包裝袋1 只），
    再於上揭藥局扣得甲○○前所販入之如附表編號1 、3 所示
    之藥錠（含外包裝袋2 只）及其所有而用以裝置前開藥錠之
    藥瓶1 瓶，始悉上情。
二、案經臺北市政府警察局文山第一分局移送臺灣板橋地方法院
    檢察署檢察官偵查起訴。
    理  由
壹、證據能力方面：
一、證人林姓少年於警詢時之陳述：
    按被告以外之人於審判外之陳述，雖不符刑事訴訟法第159
    條之1 至之4 之規定，而經當事人於審判程序同意作為證據
    ，法院審酌該言詞陳述或書面陳述作成時之情況，認為適當
    者，亦得為證據。當事人、代理人或辯護人於法院調查證據
    時，知有第159 條第1 項不得為證據之情形，而未於言詞辯
    論終結前聲明異議者，視為有前項之同意，刑事訴訟法第15
    9 條之5 定有明文。查證人林姓少年於警詢時所為之陳述，
    雖係被告甲○○以外之人於審判外之陳述，然被告及其辯護
    人迄本院言詞辯論終結前並未聲明異議，復經本院審酌其陳
    述作成時之情況，並無非出於自由意願而為陳述或遭違法取
    證及顯有不可信之情況，認以之作為證據為適當，依前揭規
    定，自應有證據能力。
二、證人林姓少年於偵查中之陳述：
    按證人應命具結，但未滿16歲者，不得令其具結，刑事訴訟
    法第186 條第1 項第1 款定有明文。查證人林姓少年係81年
    4 月18日生，於檢察官於95年9 月4 日訊問時，尚未滿16歲
    ，有其年籍資料在卷可佐（見95年度偵字第12045 號偵查卷
    〈下稱偵查卷〉第70頁），乃檢察官該日訊問證人林姓少年
    前，竟諭知其具結之義務及偽證之處罰，而命其具結，有該
    次訊問筆錄可稽（見偵查卷第71頁）。依上規定，該林姓少
    年於偵查中之證述，自屬違背法定程序所取得之證據。惟按
    除法律另有規定外，實施刑事訴訟程序之公務員因違背法定
    程序取得之證據，其有無證據能力之認定，應審酌人權保障
    及公共利益之均衡維護，為刑事訴訟法第158 條之4 所明定
    。查檢察官於偵查中，於訊問證人林姓少年時，雖疏未查明
    其未滿16歲，不得令其具結，遽為諭知其具結之義務及偽證
    之處罰，而令其具結，然觀之林姓少年當時係立於證人之地
    位，陳述其於案發當時向被告購買第四級毒品之經過，衡情
    自無因檢察官命其具結後，即有何非出於自由意願而為陳述
    或遭違法取供之情形，是檢察官雖令林姓少年為具結，但檢
    察官所為之可非難性甚輕，況衡諸被告販賣第四級毒品之犯
    行，已嚴重危害社會秩序及他人生命、身體之安全，具有高
    度不法內涵，自不得僅因檢察官令不得具結之人而為具結之
    可非難性較輕之錯誤，忽視上開重大利益之維護，遽認證人
    林姓少年於檢察官偵查中，出於自由意思所為之證述，為無
    證據能力，是以本院經斟酌人權保障與公共利益之均衡維護
    ，因認本件檢察官違背法定程序所取得之林姓少年於偵查中
    之證述，仍屬有證據能力之證據，依刑事訴訟法第158 條之
    4 反面規定，自有證據能力。
三、卷附之內政部警政署刑事警察局95年8 月9 日調科壹字第09
    50091681號鑑定書（見偵查卷第83頁），性質上雖屬被告以
    外之人於審判外之書面陳述，惟按司法警察等偵查輔助人員
    於案件未移送檢察官偵查前之調查犯罪階段，先行將查扣之
    毒品等證物，送請檢察機關概括選任之專責鑑定機關實施鑑
    定，基於檢察一體原則，該鑑定機關亦應視同受承辦檢察官
    所選任或囑託而執行鑑定業務，其等出具之書面鑑定報告乃
    現行刑事訴訟法第206 條所定之鑑定人書面報告，屬傳聞證
    據法則之例外，應具有證據能力。查內政部警政署刑事警察
    局係經臺灣高等法院檢察署檢察長概括選任有關鑑定毒品之
    鑑定機關之情，有臺灣高等法院檢察署92年9 月9 日檢文允
    字第0921001203號函在卷可憑，是本案承辦警員依前開函文
    所為概括選任鑑定機關之意旨，於偵查之前階段，將查扣之
    毒品，送請內政部警政署刑事警察局進行鑑定，該局因此所
    出具之鑑驗書，自有證據能力。
四、卷附之內政部警政署刑事警察局96年3 月1 日刑鑑字第0960
    027752號函（見本院卷第88頁），固亦為被告以外之人於審
    判外之書面陳述，惟檢察官、被告及其辯護人迄本院言詞辯
    論終結前亦未聲明異議，復經本院審酌前開書面陳述之作成
    ，乃係職司毒品鑑定之鑑定機關，本於專業知識所作成，具
    有相當之中立性，且對本案被告被訴販賣第四級毒品之待證
    事項具有相當關聯性，認為適當，依刑事訴訟法第159 條之
    5 第2 項之規定，應有證據能力。
五、卷附之查獲毒品照片10紙（見偵查卷第32、33頁，本院卷第
    106 至111 頁），性質上乃係以相機照片此種機械之方式所
    留存之影像，並非被告以外之人於審判外所為之言詞或書面
    陳述，亦即非屬供述證據，又非文書證據，自不受刑事訴訟
    法規定之傳聞法則所拘束，且上開照片乃係警員查獲被告及
    證人林姓少年時，就扣得之物品所拍攝及本院依職權調得扣
    案物品予以拍攝之照片，經核亦無違法取證之情事，並與被
    告被訴之販賣第四級毒品罪之待證事實有關，自應具有證據
    能力。
貳、實體方面：
一、上揭被告甲○○如何販賣第四級毒品之犯罪事實，業據被告
    於本院審理時坦承不諱（見本院卷第121 、122 頁），復經
    證人即向被告購買內含第四級毒品成分之藥錠之林姓少年於
    警詢、偵查中證述明確（見偵查卷第6 、71、72頁），並有
    扣案內含如附表所示第四級毒品成分之藥錠可資佐證，且有
    查獲毒品照片10張附卷可參（見偵查卷第32、33頁，本院卷
    第103-111 頁），而上開扣案之藥錠，經送請內政部警政署
    刑事警察局鑑定，確含如附表所示第四級毒品之情，有該局
    95年8 月9 日調科壹字第0950091681號鑑定書1 紙附卷可稽
    （見偵查卷第83頁），足認被告前開不利於己之自白與事實
    相符。本案事證明確，被告犯行洵堪認定，應依法論科。
二、新舊法之比較：
    按行為後法律有變更者，適用行為時之法律。但行為後之法
    律有利於行為人者，適用最有利於行為人之法律，刑法第2
    條第1 項定有明文（刑法第2 條係規範行為後法律變更所生
    新舊法律比較適用之準據法，是刑法第2 條本身雖經修正，
    但該條文既屬適用法律之準據法，本身尚無比較新舊法之問
    題，應逕適用裁判時之刑法第2 條規定以決定適用之刑罰法
    律）。被告行為後，刑法第33條第5 款有關罰金之最低數額
    之規定，業於94年2 月2 日修正公布，自95年7 月1 日起施
    行，修正前刑法第33條第5 款規定：「罰金：（銀元）1 元
    以上」，且刑法分則編各罪所定罰金之貨幣單位原為銀元，
    而銀元與新臺幣間之折算，依現行法規所定貨幣單位折算新
    臺幣條例規定，以銀元1 元折算新臺幣3 元；修正後刑法第
    33條第5 款則規定：「罰金：新臺幣,1000 元以上，以百元
    計算之」；經比較修正前、後之規定，修正後刑法第33條第
    5 款所定罰金之最低數額，較之修正前提高，自以修正前刑
    法第33條第5 款規定，較有利於被告，依刑法第2 條第1 項
    前段之規定，自應適用行為時即修正前刑法第33條第5 款之
    規定。再從刑附屬於主刑，除法律有特別規定者外，依主刑
    所適用之法律（最高法院95年第8 次刑事庭會議一、(五)之決
    議要旨參照），是以屬從刑性質之沒收，亦應依此適用修正
    前之刑法第38條規定，附此敘明。
三、論罪科刑：
  (一)按行政院於49年1 月21日將管制物品重行公告，乃是行政上
    適應當時情形所為事實上之變更，並非刑罰法律有所變更，
    自不得據為廢止刑罰之認定，無論公告內容之如何變更，其
    效力皆僅及於以後之行為，殊無溯及既往而使公告以前之走
    私行為受何影響之理，即無刑法第2 條第1 項之適用（最高
    法院49年臺上字第1093號判例要旨參照）。次按毒品依其成
    癮性、濫用性及對社會危害性分為四級，其品項如下：……
    ，四、第四級：二丙烯基比妥、阿普唑他及其相類製品。前
    項毒品之分級及品項，由法務部會同行政院衛生署組成審議
    委員會，每3 個月定期檢討，報由行政院公告調整、增減之
    ，毒品危害防制條例第2 條第2 項第4 款、第3 項分別定有
    明文。是毒品危防制條例所規範之四級毒品，其分級及品項
    之規定，既係由行政院以公告調整、增減之，而非經立法院
    以法律條文修正之，揆諸前述，即與管制物品係由行政院以
    公告為之之性質相同，是行政院以公告調整、增減毒品之分
    級及品項，應屬事實上之變更，而非刑事法律之變更。查被
    告行為時，硝甲西泮（硝甲氮平）（Nimetazepam） 係經行
    政院公告屬毒品危害防治條例第2 條第2 項第4 款所定之第
    四級毒品，而被告行為後，行政院於「95年8 月8 日」以院
    臺法字第0950034892號「公告」將硝甲西泮（硝甲氮平）（
    Nimetazepam） 由第四級毒品移列為第三級毒品之情，業經
    本院依職權查明屬實，並有內政部警政署刑事警察局96年3
    月1 日刑鑑字第0960027752號函暨附件行政院修正「毒品之
    分級及品項部分分級及品項」之公告在卷可按（見本院卷第
    88、93、94頁），依前揭說明，上開行政院所為之公告，性
    質上乃屬事實之變更，非屬法律之變更，自無比較新舊法之
    問題，而應適用被告行為時之毒品分級及品項之行政院公告
    ，合先敘明。
  (二)查硝西泮（耐妥眠）（Nitrazepam）、硝甲西泮（硝甲氮平
    ）（Nimetazepam,俗稱一粒眠），於被告行為時，均係毒品
    危害防制條例第2 條第2 項第4 款所規定之第四級毒品。是
    核被告販賣第四級毒品硝西泮及硝甲西泮之行為，係犯同條
    例第4 條第第4 項之販賣第四級毒品罪。
  (三)被告販賣第四級毒品前後持有之低度行為，分別為其販賣之
    高度行為所吸收，不另論罪。
  (四)被告販賣第四級毒品之犯行固值非難，惟其動機、目的僅係
    為獲得微利，其本身並未因前開販賣行為而獲有重大利益，
    且所販出第四級毒品之對象僅1 人，次數僅有1 次，本案所
    查獲之第四級毒品數量亦非過鉅，與一般通常情形之販賣第
    四級毒品係為求鉅額獲利或查獲之毒品多達數百、數千公克
    之情形有別，觀之被告之犯罪情節尚屬輕微，其因一時失慮
    致肇犯行，犯後又坦承犯行，深具悔意，而其所犯之販賣第
    四級毒品罪之法定本刑為3 年以上10年以下有期徒刑，得併
    科新臺幣3,000,000 元以下罰金，與其犯罪情節相較，實屬
    情輕法重，客觀上足以引起一般同情，顯有堪資憫恕之處，
    本院認縱處以法定最低刑度猶嫌過重，爰依刑法第59條規定
    減輕其刑（依最高法院95年度第8 次刑事庭會議決議六、(一)
    之意旨，新刑法第59條之規定，為法院就刑之酌裁審認標準
    見解之明文化，非屬法律之變更，無新舊法比較適用之問題
    ）。
  (五)爰審酌被告犯罪之動機係因一時貪念、販賣所得僅500 元、
    販賣第四級毒品對社會秩序所生危害程度及犯罪後坦承犯行
    ，已知悔悟等一切情狀，量處如主文所示之刑，以資懲儆（
    依最高法院95年度第8 次刑事庭會議決議六、(一)之意旨，新
    刑法第57條之規定，為法院就刑之裁量審認標準見解之明文
    化，非屬法律之變更，無新舊法比較適用之問題）。
四、沒收部分：
  (一)按依毒品危害防制條例第18條第1 項前段之規定，應予沒收
    銷燬之毒品，以經查獲之第一、二級毒品為限。又毒品依其
    成癮性、濫用性及對社會危害性，共分為四級，上開條例並
    就製造、運輸、販賣、意圖販賣而持有、以非法方法使人施
    用、引誘他人施用及轉讓不同品項之毒品等行為，分別定其
    處罰。至施用或持有第三、四級毒品，因其可罰性較低，故
    未設處罰之規定，僅就施用及持有第一、二級毒品科以刑罰
    。然鑑於第三、四級毒品均係管制藥品，特於同條例第11條
    之1 明定無正當理由，不得擅自持有；第18條第1 項後段復
    規定查獲之第三、四級毒品，無正當理由而擅自持有者，沒
    入銷燬之。從而，依同條例第18條第1 項後段應沒入銷燬之
    毒品，專指查獲施用或持有之第三、四級毒品而言；倘係查
    獲製造、運輸、販賣、意圖販賣而持有、以非法方法使人施
    用、引誘他人施用或轉讓第三、四級毒品，既屬同條例相關
    法條明文規定處罰之犯罪行為，即非該條項應依行政程序沒
    入銷燬之範圍。又同條例第19條第1 項所定「供犯罪所用或
    因犯罪所得之物」，係指犯第4 條至第9 條、第12條、第13
    條或第14條第1 項、第2 項之罪所用或所得之物，不包括毒
    品本身在內，是尚不得援用此項規定為第三、四級毒品之沒
    收依據。再同條例對於查獲之製造、運輸、販賣、意圖販賣
    而持有、以非法方法使人施用、引誘他人施用及轉讓第三、
    四級毒品之沒收，並無特別規定，如其行為已構成犯罪，則
    該毒品即屬不受法律保護之違禁物，應回歸刑法之適用，依
    刑法第38條第1 項第款之規定沒收之，始為適法（最高法院
    96年度臺上字第89號判決要旨參照）。扣案如附表所示內含
    硝西泮（耐妥眠）（Nitrazepam）及硝甲西泮（硝甲氮平）
    （Nimetazepam,俗稱一粒眠）之藥錠合計164 顆，均係查獲
    之第四級毒品，揆諸前揭說明，該毒品既均屬構成犯罪行為
    標的之違禁物，併依修正前刑法第38條第1 項第1 款之規定
    ，宣告沒收。至鑑定耗用之第四級毒品部分既已滅失，自無
    庸宣告沒收。
  (二)扣案之藥瓶1 瓶及包裝如附表編號1 、3 所示藥錠之外包裝
    袋各1 只，均具有防止毒品裸露、逸出、防潮之功用，並便
    於收納，可與毒品分離，乃係被告所有而供其販賣所用之物
    ，業據被告供明在卷，併依毒品危害防制條例第19條第1 項
    前段之規定，宣告沒收。至包裝如附表編號2 所示藥錠之外
    包裝袋1 只，已由被告連同其內所包裝如附表編號2 所示之
    藥錠16顆，一併販賣予林姓少年，而為該林姓少年所有之物
    ，自無宣告沒收之必要，附此敘明。
  (三)另被告販賣第四級毒品所得之500 元雖未扣案，仍應依毒品
    危害防制條例第19條第1 項之規定，併予宣告沒收，如全部
    或一部不能沒收時，以其財產抵償之。
五、末按犯罪在新法施行前，於新法施行後之緩刑之宣告，應適
    用新法第74條之規定（最高法院95年第8 次刑事庭會議決議
    七之意旨可資參照）。亦即，就緩刑之宣告，係依裁判時之
    情狀為其考量標準，此部分應逕依裁判時之法律為適用基準
    ，無須比較新舊法，縱因而與主刑部分所適用之法律不同，
    亦無割裂適用法律之問題。查被告前未曾因故意犯罪受有期
    徒刑以上刑之宣告，有臺灣高等法院被告前案紀錄表佐卷可
    考，其因一時失慮致罹刑典，然已坦承犯行，知所悔悟，且
    觀之其所販賣之數量非鉅，所為犯罪情節非屬重大，經此偵
    審教訓，當知所警惕，而無再犯之虞，本院認所宣告之刑以
    暫不執行為適當，併依裁判時之刑法第74條第1 項第1 款之
    規定，宣告緩刑5 年，用啟自新。
六、不另為無罪諭知部分：
    公訴意旨另以：被告販入內含如附表所示之第四級毒品之藥
    錠後，自95年3 月間某日起95年5 月4 日止期間，將上開藥
    錠販賣予不特定人（不含前開論罪科刑之林姓少年部分），
    因認被告此部分亦涉犯毒品危害防制條例第4 條第4 項之販
    賣第四級毒品罪嫌等語。惟按被告或共犯之自白，不得作為
    有罪判決之唯一證據，仍應調查其他必要之證據，以察其是
    否與事實相符；又犯罪事實應依證據認定之，無證據不得認
    定犯罪事實，刑事訴訟法第156 條第2 項、第154 條第2 項
    分別定有明文。訊之被告於本院審理時雖坦承全部之起訴事
    實，然觀之檢察官所起訴之犯罪事實及卷內事證，可知除被
    告販賣如附表編號2 所示之藥錠予林姓少年部分，尚經證人
    林姓少年指證明確外，就被告販賣第四級毒品予不特定人之
    犯行，僅有被告一人之自白，並無其他積極事證可資補強，
    且被告前開所為之自白，亦未具體指明販賣之人、事、時、
    地、物為何，再扣案如附表所示之藥錠，亦僅足以證明被告
    有基於意圖販賣第四級毒品以營利之犯意，而一次販入上開
    藥錠之犯行，尚難以此遽認被告於販入後，又有連續販賣予
    不特定人多次之犯行；此外，復查無其他積極證足資證明，
    自難單憑被告前開模糊不清之自白，遽以推論認定其尚有連
    續販賣第四級毒品予不特定人之犯行，而應為有利被告之認
    定，此部分犯罪自屬不能證明，惟因公訴意旨認此部分與前
    揭論罪科刑部分，有裁判上一罪之關係，爰不另為無罪之諭
    知。
據上論斷，應依刑事訴訟法第299 條第1 項前段，毒品危害防制
條例第4 條第4 項、第19條第1 項，刑法第2 條第1 項前段、第
11條前段、第59條、修正前刑法第38條第1 項第1 款、刑法第74
條第1 項第1 款，判決如主文。
本案經檢察官郭季青到庭執行職務。
中　　華　　民　　國　　96　　年　　4 　　月　　10　　日
                  刑事第十九庭  審判長法　官  許必奇
                                      法  官  陳明偉
                                      法  官  鄧雅心
以上正本證明與原本無異。
如不服本判決應於送達後10日內向本院提出上訴狀。
                                      書記官　王小芬
中　　華　　民　　國　　96　　年　　4 　　月　　10　　日
附錄本案論罪科刑法條
毒品危害防制條例第四條
製造、運輸、販賣第一級毒品者，處死刑或無期徒刑；處無期徒
刑者，得併科新臺幣一千萬元以下罰金。
製造、運輸、販賣第二級毒品者，處無期徒刑或七年以上有期徒
刑，得併科新臺幣七百萬元以下罰金。
製造、運輸、販賣第三級毒品者，處五年以上有期徒刑，得併科
新臺幣五百萬元以下罰金。
製造、運輸、販賣第四級毒品者，處三年以上十年以下有期徒刑
，得併科新臺幣三百萬元以下罰金。
製造、運輸、販賣專供製造或施用毒品之器具者，處一年以上七
年以下有期徒刑，得併科新臺幣一百萬元以下罰金。
前五項之未遂犯罰之。
附表
┌──┬─────┬───────────┬─────────┬──┬──┐
│編號│  品  名  │  數  量              │  內 含 成 分     │販入│販出│
│    │          │                      │                  │價格│價格│
├──┼─────┼───────────┼─────────┼──┼──┤
│ 1. │白色藥錠  │肆拾顆（驗餘淨重拾壹點│第四級毒品硝西泮（│每顆│每顆│
│    │          │柒貳公克，原毛重拾伍點│耐妥眠）（Nitrazep│14元│20元│
│    │          │伍捌公克、包裝塑膠袋重│am）              │    │    │
│    │          │零點捌肆公克、鑑驗使用│                  │    │    │
│    │          │點零貳公克）        │                  │    │    │
├──┼─────┼───────────┼─────────┼──┼──┤
│ 2. │粉紅色藥錠│拾陸顆（驗餘淨重貳點玖│第四級毒品硝甲西泮│每顆│每顆│
│    │          │公克，原毛重伍點捌貳│（硝甲氮平）（Nime│20元│25元│
│    │          │公克、包裝塑膠袋重壹點│tazepam,俗稱一粒眠│    │    │
│    │          │零捌公克、鑑驗使用壹點│）                │    │    │
│    │          │捌壹公克）            │                  │    │    │
├──┼─────┼───────────┼─────────┼──┼──┤
│ 3. │橘色藥錠  │壹佰零捌顆（驗餘淨重拾│第四級毒品硝西泮（│每顆│每顆│
│    │          │玖點壹玖公克，原毛重貳│耐妥眠）（Nitrazep│20元│25元│
│    │          │拾壹點玖壹公克、包裝塑│am）成分、微量第四│    │    │
│    │          │膠袋重零點玖捌公克、鑑│級毒品硝甲西泮（硝│    │    │
│    │          │驗使用壹點柒肆公克）  │甲氮平）（Nimetaze│    │    │
│    │          │                      │pam,俗稱一粒眠）  │    │    │
└──┴─────┴───────────┴─────────┴──┴──┘
